臺灣嘉義地方法院民事判決　　　　　　100年度勞簡上字第2號
上　訴　人　簡泰河即益豪海產小吃部
訴訟代理人　林崑城律師
被上訴人　　盧永權
訴訟代理人　張麗雪律師
上列當事人間請求給付職業災害補償金事件，上訴人對於中華民
國99年11月25日本院嘉義簡易庭99年度嘉勞簡字第7 號第一審判
決提起上訴，本院於100年4月27 日言詞辯論終結，判決如下：
    主  文
上訴駁回。
第二審訴訟費用由上訴人負擔。
    事實及理由
一、上訴人之陳述，除援引原審之陳述及答辯外，補稱：
  (一)被上訴人於上訴人所開設之益豪海產小吃部任職主廚，分別
    於每月5 日及20日各給其每半月薪資，每月薪資並非新台幣
    （以下同）45,000元，應僅為25,000元至30,000元，詳述其
    薪資結構如下：
    (1)每月底薪17,280元。
    (2)職務津貼每半個月最多不超過12,500元，金額視當期（半
      個月）上訴人餐廳業績好壞情形而定。自不得將之計入被
      上訴人之經常性薪資。
    (3)勞保津貼每月1,220 元，此係因上訴人僱佣人數未達勞工
      保險條例規定之強制加保下限，上訴人乃未申請成為勞工
      保險之投保單位，但為維護勞工權益，故每個月均會給予
      各勞工勞保津貼。此亦不應計入被上訴人之經常性薪資。
    (4)全勤獎金1,500 元。此係附停止條件之給付，必須被上訴
      人全勤條件成就，始會發放，故亦非經常性薪資。
  (二)被上訴人就算手臂受傷不能作大廚，也可以從事別種工作謀
    生，被上訴人受傷一天也不會影響他的工作收入。
  (三)上訴人開設之益豪海產小吃部均有為正式員工向國泰世紀產
    物保險股份有限公司（下稱國泰世紀產物保險公司）投保10
    0 萬元之一般意外死殘險，因被上訴人尚非正式員工，所以
    未幫被上訴人投保；但是後來上訴人有與保險公司人員接洽
    ，保險公司也同意就被上訴人受傷部分辦理出險理賠，是被
    上訴人未配合提供診斷證明書，最後才無法出險領得保險金
    。
  (四)據廚工陳淑鴦出具之切結證明書內容可知，陳淑鴦於99年3
    月1 日有親眼看到被上訴人與另二位廚師吳文雄、黃嘉松喝
    酒，且被上訴人跌倒處並非在其工作區域，因為被上訴人身
    為主廚，大附近才算是被上訴人的工作區域。
  (五)因之聲明：(1)原判決廢棄、(2)被上訴人在第一審之訴及假執
    行之聲請均駁回、(3)第一、二審訴訟費用由被上訴人負擔。
二、被上訴人除援引原審之書狀及陳述外，並主張：
  (一)有關被上訴人在上訴人經營之餐廳擔任主廚，每月經常性工
    資為45,000元此情，迭據被上訴人於99年6 月1 日調解程序
    、99年11月11日言詞辯論時自認在卷，其在提起上訴後翻異
    前詞，實難採信。
  (二)當初被上訴人去上訴人處應徵上班，只約定每月總薪資為45
    ,000元，但沒有就45,000元包含哪些津貼、補助等詳細約定
    。津貼、補助是上訴人自己在薪資表上巧立名目所安排。上
    訴人提出之薪資表上職務津貼該項是經常性給與，被上訴人
    99年1 月份薪資表職務津貼會僅有9,167 元，係因被上訴人
    99年1 月21日才到任，該月份上班天數僅11天，並非如上訴
    人所述，職務津貼是視上訴人業績好壞而變動。此從被上訴
    人於99年3 月10日工作後離職，上訴人當月即以被上訴人工
    作三分之一個月發給被上訴人薪資15,000元，亦可佐證被上
    訴人每月薪資確實為45,000元。
  (三)依上訴人提出之薪資表可知，上訴人餐廳自99年1 月份以來
    ，僱佣員工人數均超過5 人以上，屬勞工保險條例第6 條第
    1 項第2 款應屬強制納保之行號，上訴人本應為被上訴人投
    保勞工保險，無要求被上訴人在外加保之理。且上訴人陳稱
    被上訴人的薪資細目包括勞保津貼，被上訴人也予以否認；
    被上訴人亦否認上訴人在被上訴人受傷後有要求被上訴人配
    合提供任何文件，以便辦理出險領取保險金。是上訴人未幫
    被上訴人向國泰世紀產物保險公司加保意外險，被上訴人才
    無法領取保險理賠，上訴人也承認被上訴人並沒有領到保險
    理賠。且不論被上訴人有無領取保險理賠，皆不會影響被上
    訴人請求職災補償的權利。
  (四)被上訴人職務是主廚，整個廚房應該都算是被上訴人的工作
    領域，上訴人說被上訴人並非在工作領域跌倒是錯的。
  (五)並聲明：(1)上訴駁回、(2)第二審訴訟費用由上訴人負擔。
三、兩造不爭執之事項：
  (一)被上訴人於99年3 月1 日晚上6 、7 時在廚房內跌倒，上訴
    人經陳淑鴦告知後，進入廚房慰問原告。
  (二)被上訴人跌倒數日後，有向上訴人表示手酸，上訴人向被上
    訴人推薦中醫診所。
  (三)被上訴人繼續工作至99年3 月10日。
  (四)被上訴人所提出之證明書為99年3 月10日後，請其上所載員
    工所簽。
  (五)陳景昇診所回函：「病患盧永權，就診期間，左肩相當疼痛
    且無法上舉，到七月初時，左臂大約只能上舉45度，以主廚
    需拿鍋鏟，無法勝任。至於需多久才能完全恢復，短期必不
    可能，但確切時間，無法答覆。」
  (六)瑞良中醫診所回函：「病患盧永權須用夾板固定至少約4 週
    以上。」
  (七)慈濟綜合醫院大林分院回函：「1.患者自99年3 月2 日受傷
    ，依一般醫理，絕大多數病患不需開刀，可於三個月內自行
    癒合並恢復。2.唯本病案患者並未如期恢復（原因不明）。
    故於99年7 月27日經重新評估後，入院作修補固定手術。99
    年8 月2 日出院，術後應經六個月之復健，才可完全恢復。
    3.故主廚之工作，因需使用肩膀之力氣，應屬喪失勞動能力
    無法工作，應於手術後六個月才可恢復。」
四、本件之爭點：
  (一)被上訴人所受之「左側肱骨大轉子骨折」是否為職業災害？
  (二)被上訴人任職益豪海產小吃部每月固定薪水是否為45,000元
    ，或者如上訴人主張是加上獎金、津貼，實際固定薪水並未
    達45,000元？
  (三)被上訴人是否因為前開傷害而不能工作，而受有6 個月不能
    工作之損失？
五、本院得心證之理由：
  (一)前揭三、所列7 點事項，兩造對之均不爭執，及證人即上訴
    人前所僱用之員工吳文雄於原審到庭證稱：因陳淑鴦推車進
    來廚房補洗好的碗盤，補好後車子沒有推出去，放在廚房中
    央，被上訴人沒有看到踢到推車後摔倒，被上訴人跌倒在伊
    旁邊，伊扶他起來，被上訴人拍著上臂說左手很痛等語（見
    原審卷第73至76頁），復有陳景昇診所回函、瑞良中醫診所
    回函、慈濟醫院大林分院99年9 月8 日慈醫大林文字第99
    1732號回函及各該函文檢附之病歷紀錄等件附於原審卷可查
    （見原審卷第88至93頁、第94至103 頁、第112 至127 頁）
    ，可以認定為真實。故本件被上訴人得否依勞動基準法第59
    條規定，請求上訴人給付醫療費用及不能工作薪資損失補償
    ，茲就爭點釐清、敘明如下：
    1.被上訴人所受之「左側肱骨大轉子骨折」是否為職業災害
      ？
      按「勞工因遭遇職業災害而致死亡、殘廢、傷害或疾病
        時，雇主應依左列規定予以補償。但如同一事故，依勞
        工保險條例或其他法令規定，已由雇主支付費用補償者
        ，雇主得予以抵充之：一、勞工受傷或罹患職業病時，
        雇主應補償其必需之醫療費用。... 二、勞工在醫療中
        不能工作時，雇主應按其原領工資數額予以補償。...
         」 ，勞動基準法第59條第1 、2 款定有明文。所謂「
        職業災害」，依勞工安全衛生法第2 條第4 項規定，係
        指勞工就業場所之建築物、設備、原料、材料、化學物
        品、氣體、蒸氣、粉塵等或作業活動及其他職業上原因
        引起之勞工疾病、傷殘或死亡而言。又職業災害補償，
        乃對受到「與工作有關傷害」之受僱人，提供及時有效
        之薪資利益、醫療照顧及勞動力重建措施之制度，使受
        僱人及受其扶養之家屬不致陷入貧困之境，造成社會問
        題，其宗旨非在對違反義務、具有故意過失之雇主加以
        制裁或課以責任，而係維護勞動者及其家屬之生存權，
        並保存或重建個人及社會之勞動力，是以職業災害補償
        制度之特質係採無過失責任主義，凡雇主對於業務上災
        害之發生，不問其主觀上有無故意過失，皆應負補償之
        責任，受僱人縱使與有過失，亦不減損其應有之權利（
        最高法院78年度台上字第1052號、87年度台上字第1949
        號判決意旨參照）。從而，勞工倘於工作之中，因場所
        設備而生傷害，無論雇主有無過失，即應予以補償，先
        予敘明。
      被上訴人於99年3 月1 日晚上6 、7 時在上訴人餐廳廚
        房跌倒受傷，嗣於翌日（2 日）至慈濟醫院急診治療，
        診斷結果為左側肱骨大轉子骨折，被上訴人並因而支出
        醫療費用總計2,300 元等情，為上訴人所不爭執，且有
        前開證人吳文雄之證述，及慈濟醫院99年3 月12日診斷
        證明書、陳景昇診所99年5 月2 日診斷證明書、瑞良中
        醫診所99年5 月2 日診斷證明書、陳景昇診所醫療費用
        證明、瑞良中醫診所醫療費用明細收據等件可考（見原
        審卷第7 、第9 至12頁）。而系爭事故之發生，既因原
        告身為主廚，於廚房工作之際，因工作場所設備衍生之
        損害，自屬勞工安全衛生法第2 條第4 項所定之職業災
        害。上訴人於本院雖以被上訴人身為主廚，大附近才
        算是其工作區域，在廚房內跌倒受傷非職業災害云云置
        辯。惟按，勞工於下班後參加事業單位所舉辦之年終聚
        餐時滑倒受傷，如因雇主所提供設施之瑕疵而致之傷害
        ，屬職業災害，主管機關行政院勞工委員會（86）台勞
        安三字第008032號函著有釋例。舉輕以明重，被上訴人
        於廚房工作因踢到其他員工擺置之推車跌車受傷，自屬
        職業災害無疑。上訴人此部所辯，並無法理依據，又不
        當限縮職業災害之區域範圍，委無足採。至上訴人於原
        審辯稱被上訴人患有躁鬱症、工作時有疏失而無法完成
        任務造成上訴人漏氣、損害；事後離職而非請假、隱瞞
        薪資所得、申領低收入補助、身心障礙補助，對社會顯
        不公平及居心叵測各情，皆與被上訴人是否因職業災害
        而致傷一節無關，均無審酌之必要，附此敘明。
      上訴人復辯稱：被上訴人平時無事時，就會和吳永雄喝
        酒，被上訴人在事故發生當日有與吳文雄、黃嘉松一起
        喝酒，被陳淑鴦親眼看見，因此被上訴人是因為酗酒才
        跌倒云云。並於本院提出陳淑鴦書立之切結證明書（參
        見本院卷第98頁）以為證明。經查，陳淑鴦曾經原審以
        證人身分傳喚其於99年7 月6 日言詞辯論期日到庭，該
        次通知並經陳淑鴦在99年6 月10日親自簽收，但仍無故
        未遵期到庭等情，有本院嘉義簡易庭送達證書、民事報
        到單附於原審卷可查（見原審卷第34頁、第71頁）。則
        陳淑鴦於原審既不願親自到庭，於具結擔保陳述之可信
        性後，接受詢問就相關之親自見聞事實作證陳述，則其
        於法院外出具「切結證明書」聲稱親眼看到被上訴人在
        事故當日與吳文雄、黃嘉松喝酒云云，是否符合事實，
        實屬可疑。再，民事訴訟法第276 條規定：「未於準備
        程序主張之事項，除有下列情形之一者外，於準備程序
        後行言詞辯論時，不得主張之：一、法院應依職權調查
        之事項。二、該事項不甚延滯訴訟者。三、因不可歸責
        於當事人之事由不能於準備程序提出者。」。本件上訴
        人已於100 年4 月7 日本院準備程序期日到庭，經受命
        法官整理並協議簡化爭點之後，詢問尚有何證據提出，
        未見其提出前揭「切結證明書」，更當庭表明再無其他
        舉證（見本院卷第31至35頁），卻遲至100 年4 月27日
        本院言詞辯論期日始行提出，自於前揭法條規定有違，
        依法不得再行主張之。
      綜上，系爭事故已合於勞動基準法第59條「因職業災害
        而致傷害」，被上訴人自得向上訴人請求醫療費用與不
        能工作薪資損失之補償。
    2.被上訴人任職益豪海產小吃部每月固定薪水是否為45000
      元，或者如上訴人主張是加上獎金、津貼，實際固定薪水
      並未達45,000元？
      被上訴人於上訴人處擔任主廚期間，其每月固定薪水為
        45,000元此情，已據上訴人於原審99年11月11日言詞辯
        論時自認：（法官問：原告受傷前每月經常性的薪資多
        少錢？）包括全勤、底薪、工作津貼、職工保險費用等
        ，原告經常性薪資是45,000元等語在卷（見原審卷第15
        9 頁）。上訴人於本院雖舉99年1 、2 月份薪津表，辯
        稱：被上訴人之每月固定薪資應僅25,000元至30,000元
        ，餘如全勤獎金、勞保津貼等項不應納入固定薪資，職
        務津貼係視上訴人業績好壞而異，也不算經常性薪資云
        云。惟按，自認之撤銷，除別有規定外，以自認人能證
        明與事實不符或經他造同意者，始得為之，民事訴訟法
        第279 條第3 項已定有明文。
      細繹前開上訴人所提99年1 、2 月份薪津表內容可知（
        見本院卷第12、13頁），被上訴人於99年1 月份領得之
        薪金、（職務）津貼、全勤＋勞保津貼各項金額分別為
        6,336 元、9,167 元、997 元，在職日數則為11日，如
        以每月30日計，則將前開金額除以11乘以30，得出金額
        分別為17,280元、25,001元（元以下四捨五入，以下均
        同）、2,719 元，三項金額總計恰為45,000元。再論被
        上訴人99年2 月份之薪津構成，被上訴人有兩次計薪內
        容記載，上班天數均為15天，其薪金、（職務）津貼、
        全勤＋勞保保險＋春節超勤等項金額均各為8,640 元、
        12,500元、1,360 元，該月份上、下半月薪津金額均為
        22,500元，全月亦恰為45,000元。惟99年2 月份之日曆
        天數僅有28天，上訴人所提99年2 月份薪津表卻記載「
        盧永權」、「在職日數15」共兩次即總計上班30天，與
        當月份之日曆天數顯不吻合。則上訴人在本院所提前開
        薪津表非但不能證明其於原審自認與事實不符，更可徵
        見上訴人確實有巧立名目，以每月被上訴人可領得薪資
        達45,000元為前提，將超出基本工資17,280元以外金額
        劃入津貼、春節超勤、全勤獎金、勞保津貼等細項加以
        拼算湊足之情事，且其所謂職務津貼係視所營海產小吃
        部業績而有增減，乃臨訟編纂之詞，更不可採。
      工資，係謂勞工因工作而獲得之報酬，包括工資、薪金
        及按計時、計日、計月、計件以現金或實物等方式給付
        之獎金、津貼及其他任何名義之經常性給與均屬之」，
        勞基法第2 條第3 款分別定有明文。又依勞基法施行細
        則第10條規定，勞基法第2 條第3 款所稱之其他任何名
        義之經常性給與，不包括年終獎金、競賽獎金、研究發
        明獎金、特殊功蹟獎金、久任獎金、節約燃料物料獎金
        及其他非經常性獎金。縱上訴人上開提出99年1 、2 月
        份有關全勤獎金之記載內容為真，則本件被上訴人取得
        全勤獎金，亦係以其出勤狀況而發給，具有因工作而獲
        得之報酬性質，自屬工資範疇（行政院勞工委員會87年
        9 月14日（87）台勞動二字第040204號函釋參照）。又
        依上揭薪津表記載，包括被上訴人在內，受僱上訴人之
        員工人數已達5 人，則依勞工保險條例第6 條第1 項第
        2 款規定，被上訴人本應以上訴人為投保單位，強制參
        加勞工保險為被保險人；再依同條例第15條第1 款、第
        16條第1 項第1 款規定，被保險人即被上訴人應自負普
        通事故保險費20％、投保單位即上訴人負擔70％、餘由
        政府補助支付，職業災害保險費則全部由投保單位負擔
        ，而被保險人應自行負擔之保險費係由投保單位負責扣
        、收繳。準此，縱上訴人所提薪津表記載內容均為真實
        ，其給付被上訴人之薪津確實包括勞保補貼，但此亦僅
        係上訴人未依法代自被上訴人應領薪資中扣、收繳被上
        訴人依法應自行負擔之勞工保險費，仍不改該等費用亦
        屬被上訴人薪資之性質，上訴人主張「勞保津貼」並非
        被上訴人經常性薪資，亦於法無據，為不可採。
      據上所述，被上訴人主張任職益豪海產小吃部每月固定
        薪水確為45000 元之情，確實與卷內客觀事證相符，可
        以認定。
    3.被上訴人是否因為前開傷害而不能工作，而受有6 個月不
      能工作之損失？
      被上訴人因系爭事故受有左側肱骨大轉子骨折，有如前
        述。其於陳景昇診所就診期間，左肩相當疼痛無法上舉
        ，至同年7 月初僅能上舉45度，因主廚需拿鍋鏟，並無
        法勝任此一工作。同年7 月27日，經慈濟醫院評估後，
        入院進行修補固定手術，同年8 月2 日出院，術後應經
        6 個月復健，始可完全恢復，亦無法擔任使用肩膀之主
        廚工作等情，有上訴人不爭執之陳景昇診所回函、慈濟
        醫院病情說明書在卷可憑。故被上訴人自系爭事故發生
        之後，顯已逾6 個月無法擔任主廚工作，而達勞動能力
        之喪失。
      上訴人於原審雖辯以：被上訴人遲至7 個月始去開刀固
        定支架，如當時受傷嚴重，應該住院治療，而且受傷後
        也還幫忙其他人作廚房工作，被上訴人曾於同年3 月22
        日騎乘機車來找上訴人，請求再次僱用，可見被上訴人
        並無甚病痛，且被上訴人左臂受傷，右臂尚可操作，任
        何公司都會要求員工上班云云。然而，被上訴人自系爭
        事故後，持續就醫並未間斷，此有前引慈濟醫院診斷證
        明書，慈濟醫院大林分院、陳景昇診所及瑞良中醫診所
        覆函所附病歷資料在卷可查（見原審卷第7 、113 至12
        7 頁、第89至93頁、第95至103 頁），顯見被上訴人業
        已依通常醫療程序以恢復己身健康。另被上訴人於受傷
        後還幫忙其他人工作、騎乘機車一節，縱使為真，至多
        僅能證明被上訴人尚有生活能力，不能反推被上訴人仍
        有足以勝任主廚工作之勞動能力。上訴人雖於本院執被
        上訴人右臂仍可運用部分此節，辯稱被上訴人仍可從事
        其他工作，並未受有不能工作之損失云云，惟被上訴人
        或可從事少數僅需單手之工作，然就主廚工作而論，實
        難以單手之力而為，被上訴人受傷之前既係以主廚為業
        ，其因系爭事故受傷致不能從事主廚工作期間已逾6 月
        ，本件訴訟上訴人僅起訴主張其中6 個月之勞動能力減
        損，自有理由，而應予准許；上訴人前開所辯，與職業
        災害補償制度之本質有違，亦於法無據，均難憑採。
      如前所述，系爭事故發生前，被上訴人平均薪資為45,0
        00元。以此為基礎計算被上訴人不能工作所受損失，則
        上訴人此部分應補償原告之金額為27萬元（計算式：
        45,0 00*6 ）。
  (二)綜上所述，被上訴人於受僱於上訴人期間，因職業災害而受
    有傷害，上訴人即應補償被上訴人之醫療費用及不能工作之
    損失。從而，被上訴人起訴請求被告應給付27萬2,300 元（
    不能工作之損失27萬元＋醫療費用2,300 元），即屬有據，
    均應予准許。上訴人雖復以，曾經徵得國泰世紀產物保險公
    司同意出險，是被上訴人拒不配合提出診斷證明書等相關資
    料，才無法獲得理賠等語為辯。但已為被上訴人否認上訴人
    有要求配合提供出險資料之情，且因本件被上訴人係依勞動
    基準法雇主補償義務而為請求，雇主僱用期間，即應承擔補
    償勞工因職業災害所受醫療費用、不能工作薪資損失之義務
    ，僅於雇主已依勞工保險條例或其他法令規定，已支付費用
    補償時，始得予以抵充，故上訴人前開所辯，縱使為真，亦
    與被上訴人依勞動基準法第59條規定所得請求之金額無關。
    末按給付無確定期限者，債務人於債權人得請求給付時，經
    其催告而未為給付，自受催告時起，負遲延責任。其經債權
    人起訴而送達訴狀，或依督促程序送達支付命令，或為其他
    相類之行為者，與催告有同一之效力；遲延之債務，以支付
    金錢為標的者，債權人得請求依法定利率計算之遲延利息；
    應付利息之債務，其利率未經約定，亦無法律可據者，週年
    利率為百分之五，民法第229 條第2 項、第233 條第1 項前
    段、第203 條分別定有明文。是被上訴人併請求上訴人就上
    開金額負擔自起訴狀繕本送達翌日即99年5 月15日起至清償
    日止，按法定利率即週年利率百分之五計算之利息，併屬有
    據，亦應准許。原審為上訴人敗訴之判決，及依職權及上訴
    人之聲請酌定擔保金額為准、免假執行之宣告，經核認事用
    法均無不合。上訴人上訴意旨，仍執陳詞，指摘原判決有不
    當之處，求予廢棄改判駁回被上訴人在第一審之訴，為無理
    由，應駁回其上訴。
六、本件事證已臻明確，兩造其餘主張及攻擊或防禦方法並所提
    舉證資料，經本院斟酌後，認均不生影響本院所為上開論斷
    ，自無再予逐一審論之必要，併此敘明。
七、據上論結，本件上訴人上訴為無理由，依民事訴訟法第436
    條之1 第3 項、第449 條第1 項、第78條，判決如主文。
中    華    民    國  100     年    5     月    11    日
              民事第二庭審判長法  官  曾文欣
                              法  官  柯月美
                              法  官  陳思睿
以上正本係照原本作成。
本件不得上訴。
中    華    民    國  100     年    5    月    11     日
                              書記官  張富